【裁判字號】    97,重訴,98
【裁判日期】    971211
【裁判案由】    損害賠償
【裁判全文】
臺灣嘉義地方法院民事判決              97年度重訴字第98號
原      告  丙○○
            丁○○
            戊○○
            庚○○
            己○○
共      同
訴訟代理人  汪玉蓮律師
複代理人    甲○○
            楊瓊雅律師
被      告  阮坤長即吉祥古物商行
訴訟代理人  柯惇云律師
            陳文彬律師
被      告  乙○○
上列當事人間請求損害賠償事件，係原告於本院97年度交訴字第
33號業務過失致死刑事案件提起附帶民事訴訟（97年度交附民字
第79號），經本院刑事庭於民國97年8 月29日裁定移送前來，於
民國97年11月27日言詞辯論終結，本院判決如下：
    主      文
被告應連帶給付原告丙○○、丁○○、戊○○、庚○○、己○○
各新臺幣拾陸萬柒仟柒佰拾陸元、新臺幣壹拾玖萬玖仟伍佰
捌拾貳元、新臺幣壹拾玖萬玖仟伍佰捌拾貳元、新臺幣壹拾玖萬
玖仟伍佰捌拾貳元、新臺幣壹拾玖萬玖仟伍佰捌拾貳元，及均自
民國九十七年八月二十六日起至清償日止，按週年利率百分之五
計算之利息。
原告其餘之訴均駁回。
訴訟費用由原告丙○○負擔百分之二十九、原告丁○○、戊○○
、庚○○、己○○各負擔百分之九，餘由被告連帶負擔。
本判決第一項於原告丙○○、丁○○、戊○○、庚○○、己○○
各以新臺幣壹拾貳萬元、新臺幣陸萬元、新臺幣陸萬元、新臺幣
陸萬元、新臺幣陸萬元供擔保後，得假執行。但被告如分別以新
臺幣拾陸萬柒仟柒佰拾陸元、新臺幣壹拾玖萬玖仟伍佰捌拾
貳元、新臺幣壹拾玖萬玖仟伍佰捌拾貳元、新臺幣壹拾玖萬玖仟
伍佰捌拾貳元、新臺幣壹拾玖萬玖仟伍佰捌拾貳元為原告丙○○
、丁○○、戊○○、庚○○、己○○供擔保後，得免為假執行。
原告其餘假執行之聲請均駁回。
    事實及理由
甲、原告起訴主張：(一)被告乙○○為被告阮坤長即吉祥古物商行
    （下稱被告阮坤長）之受僱人，為資源回收車司機，係從事
    駕駛業務之人，於民國96年11月6 日上午11時30分許，駕駛
    車牌號碼GH—6646號自用小貨車，沿嘉義市○區○○路由南
    往北方向行駛，途經該路與中山路交叉路口時，原應注意車
    前狀況，隨時採取必要之安全措施，而依當時情形天候晴、
    日間有自然光線，路面狀態乾燥、路面狀況無缺陷、視距良
    好等情形，又無不能注意之情事，竟疏於注意，於上開交岔
    路口，適有被害人游銅域騎乘車牌號碼LND —803 號重型機
    車，沿嘉義市○○路由東往西方向行駛，恰行經事發地點，
    兩車發生碰撞，被害人因而受有頭部外傷、顱內出血等傷害
    ，經緊急送醫急救後，仍不治死亡。案經本院刑事庭97年度
    交訴字第33號判決判處被告有期徒刑7 月。(二)按「因故意或
    過失，不法侵害他人之權利者，負損害賠償責任。」、「不
    法侵害他人致死者，對於支出醫療及增加生活上需要之費用
    或殯葬費之人，亦應負損害賠償責任。被害人對於第三人負
    有法定扶養義務者，加害人對於該第三人亦應負損害賠償責
    任。」、「不法侵害他人致死者，被害人之父母、子、女及
    配偶，雖非財產上之損害，亦得請求賠償相當之金額。」民
    法第184 條第1 項、第192 條及第194 條定有明文。再按「
    受僱人因執行職務，不法侵害他人權利者，由僱用人與行為
    人連帶負損害賠償責任。」民法第188 條第1 項亦有明文。
    本件原告丙○○係被害人之配偶，原告丁○○、戊○○、庚○○、己○○均為被害人子女，而事故發生時，被告阮坤長
    為被告乙○○之僱用人，被告自應對原告負連帶損害賠償責
    任，茲將原告所得請求賠償之金額臚列如后：1.原告丙○○
    部分：殯葬費用：原告丙○○為被害人支出殯葬費用新臺
    幣（下同）240,220 元（含塔位9 萬元）。扶養費用：按
    夫妻互負扶養義務，原告丙○○為被害人之配偶，因身體因
    素，均依賴被害人工作養家，原告丙○○名下雖有土地及房
    屋等不動產及汽車一部，然上開房地及汽車均係供原告丙○○自己居住、使用，並未出租他人，故原告丙○○並不能以
    前揭財產維持自己之生活，原告丙○○目前已50幾歲，無任
    何專長，自婚後即相夫教子，未從事任何工作，且目前經濟
    不景氣，亦無法覓得工作，故無謀生能力，而有受扶養之權
    利。被害人於24年11月20日生，被害時為72歲（96年11月6
    日死亡），依95年臺灣地區男性簡易生命表，尚有13.61 年
    之餘命，即被害人對原告負有13.61 年之法定扶養義務，依
    95年度嘉義縣平均每人每月消費支出為14,334元，按霍夫曼
    計算方法扣除係數中間利息，原告丙○○一次請求請求給付
    之扶養費將額為1,689,320 元，惟原告丙○○與被害人所生
    之女游姓琳於93年間已開始擔任護理工作，而與被害人共同
    負擔原告丙○○之扶養義務，則被害人所應分擔之扶養費金
    額為844,660 元，原告丙○○得請求被告連帶給付。慰撫
    金：原告丙○○與被害人結縭20餘載，婚後家庭幸福美滿，
    原告平日對被害人倚賴甚深，夫妻間感情甚篤，夫妻間感情
    甚篤，鶼鰈情深，不料被害人車禍意外驟逝，天人永隔，無
    法白頭偕老，家庭失序，每思及此輾轉難眠，難以接受此一
    事實，原告丙○○心中悲痛實難言喻，所受痛苦實屬重大，
    爰請求100 萬元之精神上損害賠償，以資慰藉。2.原告丁○○、戊○○、庚○○、己○○部分：原告丁○○、戊○○、
    庚○○、己○○均為被害人之子女，因此事件與父親陰陽永
    隔，人生最大遺憾莫過於子欲養而親不在，情何以堪，每思
    及此，原告丁○○、戊○○、庚○○、己○○精神上所受痛
    苦，亦屬重大，爰各請求100 萬元之精神上損害賠償。(三)本
    件原告業已依強制汽車責任保險法之規定，向強制汽車責任
    保險之保險人泰安產物保險公司領得保險理賠金之死亡給付
    150 萬元，被告乙○○並已賠償原告30萬元。按同一順位之
    遺屬有數人時，依人數平均分配保險給付或補償之規定，就
    死亡給付之150 萬元及被告乙○○已賠償之30萬元，原告各
    已受償36萬元。扣除原告已受償金額後原告丙○○得向被告
    請求連帶給付金額1,724,880 元，原告丁○○、戊○○、庚○○、己○○各得向被告連帶請求64萬元等語，並聲明：被
    告應連帶給付原告丙○○1,724,880 元、原告丁○○64萬元
    、原告戊○○64萬元、原告游佳庠64萬元、原告己○○64萬
    元，及均自刑事附帶民事起訴狀繕本送達翌日起至清償日止
    ，按週年利率百分之五計算之利息；願供擔保，請准宣告假
    執行。
乙、被告則以：(一)原告主張所受損害部分：1.按不法侵害他人致
    死者，對於支出殯葬費之人，應負損害賠償責任，民法第
    192 條固有明文。惟原告提出之大進殯葬禮儀有限公司（下
    稱大進公司）估價單僅記載總價15萬元，被告無從審視各項
    殯葬支出之單價是否合理。2.被告乙○○家中有一高齡86歲
    老父需供養，且罹患慢性病需長期就醫，所育2 子皆為智能
    障礙（均領有殘障手冊），被告乙○○目前無業又背負可觀
    之卡債，正以97年度消債更字第39號聲請更生中，家中經濟
    極為困窘。而被告阮坤長所經營之吉祥古物商行資本額僅1
    萬元，係小規模獨資商號，僅由被告阮坤長與其子2 人經營
    ，且營運狀況不佳，至車號886 —SN係工作車，本件事故車
    輛GH—6646號撞擊毀損後，被告阮坤長始另購得2U—7079號
    車輛供古物商行營運載貨之用。被告阮坤長名下雖有坐落嘉
    義縣民雄鄉之土地1 筆，惟該土地係被告阮坤長向彰化銀行
    貸款購買，目前尚對彰化銀行負有400 萬元之債務，經濟情
    況不佳。再斟酌被害人年紀本已老邁暨其父、母、子、女及
    配偶之身分、地位及經濟狀況等等，原告主張每人100 萬元
    之精神慰撫金，實屬過高。3.依民法第1117條第1 項規定，
    受扶養權利者，以不能維持生活而無謀生能力者為限。而同
    條第2 項僅規定，前項無謀生能力之限制，於直系血親尊親
    屬不適用之。易言之，直系血親尊親屬受扶養之權利，仍應
    受「不能維持生活」之限制。原告丙○○名下確有不動產、
    汽車，並無不能維持生活之情形。再者，被害人死亡時已屆
    73歲高齡，且從89年開始即無工作，名下亦無財產，其是否
    仍有謀生能力及扶養能力，已非無疑，故原告丙○○請求之
    扶養費部分應全部剔除。縱使原告丙○○有請求扶養之權，
    計算扶養費用之基準，亦應以所得稅法扶養親屬寬減額每年
    74,000元計算為是。(二)按「損害之發生或擴大，被害人與有
    過失者，法院得減輕賠償金額或免除之。」民法第217 條第
    1 項定有明文。查本件被害人闖紅燈未依號誌行駛，又依據
    「道路交通事故調查報告表」顯示發生時間為日間，視距為
    良好，被害人行經交岔路口（東向西）時，於被告乙○○進
    入交岔路口（南向北）後已煞車一事未及時注意，由此可知
    被害人本身亦顯未注意車前狀況，是以被害人對於肇事發生
    亦顯有過失。本件被害人就損害之發生，既與有過失，則原
    告自亦須負擔其過失責任之比例，方符公平之旨等語資為抗
    辯，爰聲明：原告之訴駁回；如受不利判決，願供擔保，請
    准宣告假執行。
丙、得心證之理由：
一、按訴狀送達後，原告不得將原訴變更或追加他訴，但擴張或
    減縮應受判決事項之聲明者，不在此限，民事訴訟法第255
    條第1 項第3 款定有明文。經查，本件原告提起刑事附帶民
    事訴訟時，請求被告連帶賠償原告丙○○2,093,285 元、原
    告丁○○、戊○○、庚○○、己○○各100 萬元，並自刑事
    附帶民事訴訟起訴狀繕本送達之翌日起按法定利率計算之利
    息。嗣於本件審理期間，於97年11月6 日請求被告連帶給付
    原告丙○○1,724,880 元，原告丁○○、戊○○、庚○○、
    己○○各64萬元及如前所示遲延利息。核原告所為屬減縮應
    受判決事項之聲明，揆諸前揭規定，自應准許，合先敘明。
二、原告主張如前揭甲、(一)所示之事實、及其等分別為被害人之
    配偶、子女之事實，為被告所不爭執，應為真實。是原告主
    張被告乙○○因過失不法侵害被害人之生命權乙節，即為可
    採。按「因故意或過失，不法侵害他人之權利者，負損害賠
    償責任。」、「不法侵害他人致死者，對於支出醫療及增加
    生活上需要之費用或殯葬費之人，亦應負損害賠償責任。被
    害人對於第三人負有法定扶養義務者，加害人對於該第三人
    亦應負損害賠償責任。」、「不法侵害他人致死者，被害人
    之父母、子、女及配偶，雖非財產上之損害，亦得請求賠償
    相當之金額。」民法第184 條第1 項、第192 條及第194 條
    定有明文。茲先就原告所受損害金額認定如次：
  (一)原告丙○○部分：1.原告丙○○其主張為被害人支出殯葬費
    用240,220 元乙節，業據其提出大進公司開立收據2 紙、估
    價單1 紙、順興香舖開立單據1 紙及慈雲寶塔預約訂單1 紙
    為證（見本院97年交附民字第79號卷第14頁至第17頁），被
    告固辯稱前揭大進公司出具之估價單僅記載總價，無從審視
    各項殯葬支出之單價是否合理云云，惟本院審酌前揭估價單
    上所載各項支出（即物品品明及數量），均係依我國民間習
    俗殯葬所需之物，而大進公司估價總額為15萬元，較諸一般
    殯葬業收費行情，亦難認有何過高或不合理之處，是被告所
    辯尚非可採，原告丙○○此部分之主張，應為可採。2.按夫
    妻互負扶養之義務；受扶養權利者，以不能維持生活而無謀
    生能力者為限，民法第1116條之1 前段、第1117條第1 項分
    別定有明文。再按，「因負擔扶養義務而不能維持自己生活
    者，免除其義務。但受扶養權利者為直系血親尊親屬或配偶
    時，減輕其義務。」民法第1118條定有明文，依此規定，直
    系血親卑親屬或配偶因負擔扶養義務而不能維持自己生活者
    ，固僅得減輕其義務，而不得免除之；惟此係指直系血親卑
    親屬或配偶有能力負擔扶養義務而言，倘該直系血親卑親屬
    或配偶並無扶養能力，自無該條規定之適用（最高法院91年
    台上字第1798號判例意旨參照），是本人對配偶負扶養義務
    ，除以配偶不能維持生活為要件外，尚需視本人有無扶養能
    力而定。查本件被害人固為原告丙○○之配偶，惟被害人死
    亡時為71歲，有戶籍謄本附卷可參（見前揭交附民卷第5 頁
    ），且被害人已於89年已退休，迄死亡時並無工作收入，亦
    為原告所自承（見本院卷第70頁），原告復未能舉證證明被
    害人有何退休金或儲蓄而得扶養原告丙○○，是應認被害人
    於死亡時並無扶養原告丙○○之能力，揆諸前揭說明，應認
    被害人對原告丙○○不負扶養義務，原告丙○○對被告扶養
    費之請求，不應准許。3.查原告丙○○為被害人之配偶，被
    害人因被告乙○○之過失行為致死，原告丙○○確受有精神
    上苦痛，其請求被告給付精神慰撫金，自非無據。復查，原
    告丙○○現年52歲，96年度無收入，名下有3 筆不動產及汽
    車1 部，財產總額為819,164 元等情，有戶籍謄本及稅務電
    子閘門財產所得調件明細表（見本院卷第16頁）可稽。被告
    乙○○現年51歲，育有2 名智能障礙子女及高齡86歲父親需
    扶養，為低收入戶，96年度查無收入，名下3 筆不動產與汽
    車1 部，財產總額為2,848,715 元等情，有戶口名簿、中華
    民國身心障礙手冊、家境清寒證明書及稅務電子閘門財產所
    得調件明細表（見臺灣嘉義地方法院檢察署96年相字第692
    號卷第91頁至第93頁、本院卷第13頁至第14頁）足憑；被告
    阮坤長為資本額1 萬元之商號，96年查得年收入為3,028 元
    ，名下不動產1 筆，財產總額為3,440,880 元，另對於彰化
    商業銀行股份有限公司負債400 萬元尚未清償，又登記於吉
    祥古物商行名下車輛為3 部等情，有營利事業登記公示資料
    、稅務電子閘門財產所得調件明細表、彰化銀行放款餘額證
    明書、土地登記謄本及財政部臺灣省南區國稅財產歸屬資料
    清單附卷可按（見本院卷第54頁、第56頁、第65頁至第67頁
    、第72頁）。本院斟酌被告乙○○所施侵權行為之態樣、原
    告丙○○所受苦痛，以及兩造之身分、地位、經濟能力等一
    切情事，認原告丙○○請求被告賠償慰撫金80萬元為適當，
    逾此範圍之請求實屬過高，不能准許。4.綜上，應認原告丙○○所受損害金額為1,040,220 元。
  (二)原告丁○○、戊○○、庚○○、己○○部分：原告丁○○、
    戊○○、庚○○、己○○為被害人之子女，被害人因被告乙○○之過失行為致死，其等因此受有精神上苦痛，而請求被
    告賠償精神慰撫金，自屬有據。經查，原告丁○○現年25歲
    ，96年度年收入為666,707 元，原告庚○○現年45歲，96年
    度年收入為281,891 元，原告戊○○現年46歲，96年度年收
    入為128,047 元，其等名下均無不動產或車輛；原告己○○
    現年42歲，96年年收入為4,000 元，名下有汽車1 部等情，
    有戶籍謄本及稅務電子閘門財產所得調件明細表在卷可憑（
    見前揭交附民卷第5 頁至第6 頁、本院卷第11頁至第12頁、
    第19頁至第24頁）。本院斟酌被告乙○○所施侵權行為之態
    樣、原告丁○○、戊○○、庚○○、己○○所受苦痛，以及
    其等之身分、地位、經濟狀況等一切情事，認原告丁○○、
    戊○○、庚○○、己○○各請求慰撫金80萬元為適當，逾此
    範圍之請求實屬過高，不能准許。
三、惟按損害之發生或擴大，被害人與有過失者，法院得減輕賠
    償金額，或免除之，民法第217 條第1 項定有明文。又汽車
    行駛時，駕駛人應注意車前狀況，並隨時採取必要之安全措
    施，道路交通安全規則第93條第1 項第1 款亦有明文。經查
    ，本件事故發生時，日間自然光線、天候晴、路面乾燥、無
    缺陷、無障礙物、視距良好，被害人並無不能注意之情事，
    有道路交通事故調查報告表(二)可憑（見前揭相字卷第22頁）
    。再查，被告乙○○駕駛車牌號碼GH—6646號自小貨車，由
    嘉義市○區○○路由南往北方向行駛，甫進入事故發生之新
    生路與中山路交岔路口時即已煞車，此由被告乙○○所駕駛
    前開自小貨車煞車痕起自新生路進入前揭交岔路口起始處，
    止於將出交岔路口處之人行道前，長達15.4公尺可知，此有
    道路交通事故現場圖可參（見前揭相字卷第20頁），是被害
    人騎乘車牌號碼LND —803 號重型機車，沿中山路由東往西
    方向，行經前揭交岔路口時，竟疏未注意被告乙○○所駕駛
    車輛，於甫進入交岔路口時即已煞車一事，致以所騎乘機車
    左側撞擊被告乙○○所駕駛車輛之左前車頭，足認被害人疏
    未注意車前狀況與其之死亡間有因果關係，被害人之前揭行
    為亦為本件損害發生之共同原因，亦與有過失。本院斟酌上
    情，認為被告乙○○與被害人應負之過失比例各為70﹪及30
    ﹪，爰依首揭規定此減輕被告乙○○之賠償金額30﹪。依此
    計算，被告應賠償(一)原告丙○○728,154 元（1,040,200 ×
    70% ＝728,154）， (二)原告丁○○、戊○○、庚○○、己○○各56萬元（800,000 ×70% ＝560,000）。
四、次按「保險人依本法規定所為之保險給付，視為被保險人損
    害賠償金額之一部分，被保險人受賠償請求時，得扣除之。
    」強制汽車責任保險法第32條定有明文。本件原告已自認因
    本件車禍事故領取強制責任保險理賠金1,502,090 元（含醫
    療給付2,090 元及死亡給付150 萬元）並由原告平均分配取
    得。又被告主張被害人之醫療費用，係由被告阮坤長出錢，
    交由被告乙○○直接向醫院繳納乙節，為原告所不爭執。是
    應認原告已領取前揭保險給付各300,418 元，則被告主張應
    自賠償請求內扣除該金額乙節，於法有據。另原告又自認被
    告乙○○另已賠償其等各6 萬元（見本院卷76頁）。基上，
    應認原告丙○○得請求被告乙○○賠償之金額為367,736 元
    （728,154 －60,000－300,418）； 原告丁○○、戊○○、
    庚○○、己○○則各得請求被告乙○○賠償199,582 元（
    560,000 －60,000 －300,418）。
五、復按給付無確定期限者，債務人於債權人得請求給付時，經
    其催告而未為給付，自受催告時起，負遲延責任。其經債權
    人起訴而送達訴狀，或依督促程序送達支付命令，或為其他
    相類之行為者，與催告有同一之效力；遲延之債務，以支付
    金錢為標的者，債權人得請求依法定利率計算之遲延利息；
    應付利息之債務，其利率未經約定，亦無法律可據者，週年
    利率為百分之五，為民法第229 條第2 項、第233 條第1 項
    前段、第203 條所明定。本件係屬侵權行為損害賠償之債，
    屬給付無確定期限者，且係以支付金錢為標的，則依前揭法
    律規定，原告就被告乙○○應給付之上開金額，請求自刑事
    附帶民事訴訟起訴狀繕本送達之翌日即97年8 月26日起至清
    償日止，按法定利率即週年利率百分之五計算之利息，自屬
    有據，逾此範圍之利息請求，於法無據，不能准許。
六、再按「受僱人因執行職務，不法侵害他人權利者，由僱用人
    與行為人連帶負損害賠償責任。」民法第188 條第1 項亦有
    明文。原告主張被告阮坤長係被告乙○○之僱用人，乙○○
    係執行職務時不法侵害被害人之生命權等情，為被告所不爭
    執，堪信為真實。是原告就被告乙○○所負前揭損害賠償金
    額，請求被告阮坤長應與被告乙○○負連帶賠償責任乙節，
    亦屬有據。
七、從而，原告丙○○、丁○○、戊○○、庚○○、己○○依侵
    權行為之法律關係，各請求被告連帶給付367,736 元、
    199,582 元、199,582 元、199,582 元、199,582 元，及均
    自97年8 月26日起至清償日止，按週年利率百分之五計算之
    利息均為有理由，應予准許；逾此範圍之請求，均於法無據
    ，應予駁回。
八、兩造分別陳明願供擔保請准宣告假執行或免為假執行，就原
    告勝訴部分，核無不合，爰分別酌定相當之擔保金額，予以
    准許；原告其餘之訴既經駁回，其假執行之聲請已失所附麗
    ，應併駁回之。
丁、訴訟費用負擔之依據：民事訴訟法第79條、第85條第2 項。
中    華    民    國    97    年    12    月    11    日
                  民事第一庭  法  官  林望民
以上正本係照原本作成
如對本判決上訴須於判決送達後20日內向本院提出上訴狀
中    華    民    國    97    年    12    月    11    日
                              書記官  陳慶時


司法院資訊處製作；財團法人民間司法改革基金會備份。
